【裁判字號】    97,家簡,12
【裁判日期】    971114
【裁判案由】    返還遺產
【裁判全文】
臺灣桃園地方法院民事簡易判決          97年度家簡字第12號
原      告  丙○○
                        9巷2.
兼上一人之
訴訟代理人  乙○○
被      告  甲○○
                        9巷2.
上列當事人間請求返還遺產事件，於民國97年10月17日言詞辯論
終結，本院判決如下：
    主      文
原告之訴駁回。
訴訟費用由原告負擔。
    事實及理由
一、原告起訴主張略以：
  (一)訴外人即被繼承人王夢醒（已歿）與原告丙○○為夫妻，育
    有長子即原告乙○○（民國○○年○○月○○日生，原名王加生、
    江加生）、次子王豐生（61年10月09日生，於90年09月10日
    過世，未婚且無子女）、三子即被告甲○○（63年06月17日
    生）及長女江子婕（65年04月26日生，原名王碧珠、江碧珠
    ）等四名子女，因被繼承人王夢醒於95年04月16日過世，而
    王豐生先前即已過世，故其繼承人應為原告丙○○、乙○○
    及被告甲○○、訴外人江子婕等4 人。惟於被繼承人王夢醒
    死亡後，其遺產竟遭被告甲○○1 人擅自領取侵占，經原告
    聲請調解，被告兩次均未到場致調解不成立。
  (二)查被繼承人之遺產計有現金新台幣（下同）496,600 元，依
    法應由上述4 位繼承人共同繼承（各4 分之1） ，惟被告至
    今拒絕將原告2 人應得之遺產（原告丙○○、乙○○各可得
    124,150 元，2 人合計248,300 元）返還，爰依法請求被告
    返還之。並聲明：被告應給付原告248,300 元，及自97年04
    月11日起至清償日止按週年利率5 ％計算之利息。
二、被告答辯略以：原告丙○○、乙○○分別為被告之母親與哥
    哥，被繼承人則為被告之父親。在被繼承人生前，原告丙○○、乙○○均曾對被繼承人施暴，被繼承人還曾對丙○○聲
    請保護令，經本院於94年04月01日核發93年度家護字第747
    號通常保護令（有效期間1 年）在案，被繼承人亦曾對乙○○提出傷害等罪之告訴，是以原告2 人對被繼承人有重大虐
    待、侮辱行為，且被繼承人先前即表示：將來其遺產不讓原
    告二人繼承等語，則依民法第1145條第1 項第5 款規定，原
    告2 人已喪失繼承權，無從請求被告返還遺產等語。並聲明
    ：原告之訴駁回。
三、按「繼承權被侵害者，被害人或其法定代理人得請求回復之
    。」民法第1146條第1 項定有明文。又按，「有左列各款情
    事之一者，喪失其繼承權：五對於被繼承人有重大之虐待或
    侮辱情事，經被繼承人表示其不得繼承者。」同法第1145條
    第1 項第5 款定有明文。而所謂虐待，謂予被繼承人以身體
    上或精神上痛苦之行為，且不以積極行為為限，更包括消極
    行為在內。又此表示，除以遺囑為之者外，為不要式行為，
    亦無須對於特定人為表示（參照最高法院72年度台上字第47
    10號判決要旨及74年台上字第1870號、22年上字第1250號判
    例意旨）。
四、原告主張：被繼承人王夢醒（已歿）與原告丙○○為夫妻，
    育有長子即原告乙○○、次子王豐生（90年09月10日過世）
    、三子即被告甲○○、長女江子婕等四名子女，因被繼承人
    王夢醒於95年04月16日過世，而王豐生先前即已過世（未婚
    又無子女），故王夢醒之繼承人應為原告丙○○、乙○○及
    被告甲○○、訴外人江子婕等4 人，又王夢醒之遺產計為現
    金496,600 元等事實，業據提出戶籍謄本及帳戶查詢資料等
    在卷為憑，復為被告所不爭執，足信為真。原告另主張：被
    告侵害原告之繼承權一事，業經被告否認，並抗辯：原告已
    喪失繼承權等語。則依兩造前開陳述，可知本件首要爭點即
    為：原告2 人是否有民法第1145條第1 項第5 款「對於被繼
    承人有重大之虐待或侮辱情事，經被繼承人表示其不得繼承
    者」而喪失繼承權之情形？茲論述如下：
  (一)查被繼承人於生前，曾於93年10月23日至警局報案及申請保
    護令，並於同年10月29日出具民事通常保護令聲請書狀，由
    警局代其檢送筆錄、聲請狀等而向本院聲請通常保護令在案
    ，此業經本院依職權調閱本院93年度家護字第747 號案卷查
    明屬實。觀諸該保護令案卷資料，可知被繼承人於93年10月
    23日警訊時係指稱略以：丙○○不給我吃飯，不讓我進屋，
    把我鎖在屋外，她還說要把我推到水溝裡殺了我再自殺，我
    很害怕等語，其後被繼承人並以書狀或到庭表示略以：丙○○長年有酗酒習慣，經常酒後情緒失控、咆哮、踹門、言語
    侮辱、與被繼承人或甲○○大打出手；91年間，丙○○曾扣
    住被繼承人之健保卡、身分證不讓被繼承人就醫，經被繼承
    人電告三子甲○○，甲○○只好於上班時間請假騎車去丙○○上班地點索回被繼承人之健保卡及身分證後並帶被繼承人
    就醫；於92年間爭吵時，丙○○將被繼承人鎖在屋外，不讓
    被繼承人進屋，被繼承人向管區報警，警員趕至丙○○仍不
    予理會並惡言相向，揚言要告就去告，直至深夜凌晨三子甲○○下班返家，才帶被繼承人至中原學區皇家賓館投宿；又
    於92年間，因被繼承人未將法院通知書轉交長子乙○○，丙○○及乙○○竟將被繼承人從住處3 樓強拉下樓，揚言要告
    被繼承人，造成被繼承人手部瘀血；93年02月24日，丙○○
    說被繼承人沒有別人的先生好，雙方又起爭執，丙○○用手
    臂推被繼承人；93年10月22日，當天丙○○於回家路上就與
    被繼承人爭吵不休，還說要把被繼承人推到水溝之後她再自
    殺；同年月23日，雙方又因細故爭吵，丙○○再度將被繼承
    人鎖在屋外，不讓被繼承人進屋，被繼承人在屋外餓了三餐
    ，直到三子甲○○下班返家才將門打開；其後，丙○○曾三
    度將被繼承人自己煮好要吃的菜餚及電鍋、飲用水等收至自
    己房內，不讓被繼承人食用等語（以上內容詳見保護令案卷
    內筆錄及書狀）。對於被繼承人之上開指訴，丙○○在該案
    審理中乃略稱：其與被繼承人會爭吵，都是因為金錢糾紛，
    且是被繼承人先挑釁，丙○○是有喝酒的習慣，但這是因為
    壓力太大，丙○○雖然曾經將被繼承人鎖在屋外，但自結婚
    以來，丙○○沒有打過被繼承人，被繼承人的傷是因為其毆
    打丙○○才會自己受傷的等語。而經本院審理後，認為丙○○確有將被繼承人關在住處門外之不法侵害行為，丙○○並
    自承有飲酒習慣，且其雙方確實因金錢、感情因素等屢起爭
    執，而丙○○又自認己身行為無任何不當之處，堪認被繼承
    人有再受丙○○不法侵害之虞，乃於94年04月01日准予核發
    93年度家護字第747 號通常保護令，有效期間1 年，內容係
    命丙○○不得對被繼承人實施身體或精神上不法侵害、不得
    對被繼承人為騷擾行為，並命丙○○應完成心理諮商12週之
    處遇計畫（詳見本案卷附之通常保護令內容），而丙○○於
    收受該保護令後，並未提起抗告。另於後續之心理諮商程序
    ，丙○○於94年05月31日諮商時，曾表示：自己有酗酒情形
    ，喝完酒後常無法控制情緒，會對家人咆哮、言語侮辱，甚
    至發生打架情形，93年10月間曾因與被繼承人吵架而不讓被
    繼承人進屋等語（見保護令案卷附之家庭暴力加害人心理及
    認知教育輔導紀錄表）。綜合上情，足認原告丙○○長期以
    來對於被繼承人確有諸多身體上或精神上施暴之行為，令被
    繼承人受有痛苦。
  (二)又被繼承人曾於93年間對原告乙○○提出傷害告訴，主張於
    92年11月11日晚間08時許，乙○○因不滿被繼承人未將法院
    傳票轉交予伊，憤而徒手將被繼承人自住處3 樓拖行至2 樓
    ，致被繼承人雙手手腕受有鈍擦傷併瘀血之傷害等情，惟其
    後雙方和解，被繼承人撤回告訴，經桃園地檢署檢察官以93
    年度偵字第925 號為不起訴處分確定，有該處分書1 份在卷
    可憑。被繼承人另於94年間對原告乙○○向本院提起偽造文
    書案之自訴，惟因未委任律師為代理人，程序不合法而經本
    院以94年度自字第24號刑事判決公訴不受理，嗣被繼承人於
    95年再向地檢署提出偽造文書等告訴，主張略以：其次子王
    豐生車禍過世後，留有遺產、保險給付、賠償金等合計4,56
    8,344 元，而乙○○受託處理該筆款項，竟意圖為他人不法
    利益，在台灣高等法院93年上易字第494 號民事事件審理中
    作證陳稱「該筆款項是全部要給付予丙○○」，而違背其任
    務之行為，且又未經被繼承人同意，偽造被繼承人之署押而
    製作委任狀、告訴狀等，向本院民事庭聲請假扣押他人財產
    等情，該案嗣經桃園地檢署檢察官以95年度偵字第10319 號
    為不起訴處分，此亦有被告提出之上開處分書1 份在卷為憑
    。此外，經本院依職權調閱桃園地檢署94年度偵續字第209
    號侵占案卷（係被繼承人對丙○○提告，該案嗣經不起訴處
    分），被繼承人於該案94年12月13日訊問時曾陳述略以：我
    與王加生（乙○○之原名）關係不好，與甲○○較好等語，
    有當日訊問筆錄1 份可參（附於該案卷第23頁）。是綜觀上
    情，足認原告乙○○對被繼承人亦有身體上之施暴行為，且
    其作為亦造成被繼承人精神上之痛苦與不滿。
  (三)又證人高思燕到庭證稱：我跟被告之前是同一個單位的同事
    ，目前在不同單位，被告與我還不錯，我略略知道一些他家
    裡發生的狀況；在我與被告是同一單位同事時，有一次我到
    他租屋處聊天，突然他接到他父親的一通電話，我知道他父
    親是殘障人士，手腳不方便，我從被告激動的表情才問他是
    什麼事情，他說他父親被打，他父親說救命，要被告趕快回
    去救他的命，另外他父親在電話裡面說如果他今天被打死的
    話，也不會把錢留給他們，當時我並不知道他父親所指的他
    們是誰；當時我在被告旁邊，因為他父親（在電話裡）講話
    很大聲，所以我在旁邊就聽的到，被告父親講話有點鄉音；
    後來我基於同事立場，所以載被告回他家，到了他家被告就
    上樓，當時鄰居在樓下圍觀，我就在樓下聽他們鄰居當時的
    談話，鄰居說可能被告媽媽又喝酒打被告爸爸，但我也不好
    意思上樓，且我當時還要去上大夜班，之後被告下樓跟我說
    ，他父親受傷需要送醫，我說我還要上大夜班，沒有辦法幫
    忙，所以我就先走了。之後我遇到被告的時候，稍微會問一
    下他父親的狀況，他有提過說父親已經聲請保護令了，這件
    事情因為已經隔很久了，所以我不確定是什麼時候發生的等
    語。另證人翟中嶺亦到庭證稱：我之前在華航上班時認識被
    告，當時我們是同事，有一次我有事情要找被告，被告約我
    在桃園地院見面，到了以後見到他跟他父親，他父親當時表
    情蠻憔悴的，很不好意思的樣子，我們有稍微寒暄幾句，他
    父親就說家門不幸，說如果將來他走了的話，他也不會把錢
    留給這些人，但我不知道他所說的這些人是指誰，我有私底
    下問被告，被告說當天是因為他們家裡面的官司而到桃園地
    院；這是好幾年前的事情了，所以不知道確切的時間是哪一
    天，大約是93或94年的事情；我與被告及他父親見面的地方
    ，是在法院外面，有一間天然瓦斯公司在那邊，我們不是在
    法院裡面見面，因為當時他們已經開完庭了，那時候，因為
    被告要去開車來載他父親，所以當時我與被告父親有獨處一
    段時間，被告當時車子是停在法院外的巷子，而我跟被告父
    親相處的時間不長，所以我並未注意他父親身體哪裡有異樣
    等語（以上均見本院97年06月27日言詞辯論筆錄）。按上開
    兩位證人與兩造並無特殊仇怨或糾紛，衡情當無甘冒偽證罪
    責而故為不實陳述之理，且依其等所述情節，與本院前開所
    查證原告2 人與被繼承人間之衝突、糾紛情形，大致相符，
    亦核與常情無違，是應認證人高思燕、翟中嶺之前開證詞足
    信屬實。
  (四)據上，原告丙○○、乙○○雖分別為被繼承人之配偶、長子
    ，惟其二人與被繼承人間長期感情不睦，且均曾對被繼承人
    有身體上之施暴，丙○○對被繼承人並有諸多之言語暴力，
    乙○○與被繼承人間則已無互動，在丙○○屢屢對被繼承人
    施暴時，亦未見乙○○有出面阻止或帶其就醫之舉，而被繼
    承人對丙○○、乙○○並均曾先後提起傷害、偽造文書等罪
    之刑事告訴，足認原告2 人之行為均對被繼承人之身體及精
    神上造成極大之痛苦，已構成重大之虐待或侮辱，且依證人
    所述，足認被繼承人曾表示原告2 人不得繼承之意，則依民
    法第1145條第1 項第5 款規定，應認原告2 人對於被繼承人
    王夢醒已喪失繼承權。
五、綜上所述，原告對於被繼承人之繼承權既已喪失，則其等主
    張：被告侵害原告之繼承權一節，並聲明：被告應返還給付
    原告248,300 元，及自97年04月11日起至清償日止按週年利
    率5 ％計算之利息，自為無理由，應予駁回。
六、本件事證已臻明確，兩造其餘攻擊、防禦方法及舉證，核與
    判決結果無影響，爰不另予逐一論述，併此敘明。
七、結論：原告之訴為無理由，第78條，判決如主文。
中    華    民    國    97    年    11    月    14    日
                              家事法庭法  官  周玉
上列正本係照原本作成
如對本判決上訴，須於判決送達後20日內向本院提出上訴狀
中    華    民    國    97    年    11    月    14    日
                                      書記官  張儷瓊


司法院資訊處製作；財團法人民間司法改革基金會備份。
